【裁判字號】    98,重訴,179
【裁判日期】    980831
【裁判案由】    給付租金
【裁判全文】
臺灣桃園地方法院民事判決             98年度重訴字第179號
原      告  曾雲朝祭祀公業
法定代理人  曾茂城
訴訟代理人  黃進祥律師
            江順雄律師
被      告  甲○○
訴訟代理人  蔡榮德律師
上列當事人間請求給付租金事件，於民國98年8月6日言詞辯論終
結，本院判決如下：
    主  文
被告應給付原告新台幣壹拾陸萬零肆佰玖拾陸元，及自民國九十
八年二月十四日起，至清償日止，按年息百分之五計算之利息。
原告其餘之訴駁回。
訴訟費用由被告負擔百分之三，餘由原告負擔。
本判決第一項得假執行。但被告如以新台幣壹拾陸萬零肆佰玖拾
陸元為原告供擔保後，免予假執行。
原告其餘假執行之聲請駁回。
    事實及理由
一、按訴狀送達後，原告不得將原訴變更或追加他訴，但擴張或
    減縮應受判決事項之聲明者，不在此限；不變更訴訟標的，
    而補充或更正事實上或法律上之陳述，非為訴之變更或追加
    ，民事訴訟法第255條第1項第3款、第256條分別定有明文。
    查本件原告起訴時原聲明請求被告應給付原告新台幣（下同
    ）8,315,830 元及法定遲延利息；嗣於本件訴訟進行中，減
    縮如其聲明所示，核其所為訴之聲明變更僅係單純減縮應受
    判決事項之聲明，核與前開規定尚無不符。另原告起訴時起
    訴狀原列「祭祀公業曾雲朝管理人曾茂城」為原告；嗣據原
    告於民國98年5 月26日具狀陳明變更為「曾雲朝祭祀公業」
    ，此之更正並未變更訴訟標的亦非變更當事人，僅屬原告名
    稱之更正，與前開規定相符，應予准許。
二、本件原告起訴主張：
  (一)坐落桃園縣龜山鄉○○段562、163、524、893、887 地號土
    地（重測前為坪頂苦苓林段14、14-2、116、158、180 地號
    ，下合稱系爭土地）係屬原告所有，前由被告之先父曾萬居
    承租耕作，並向桃園縣龜山鄉公所申請訂立耕地三七五租約
    登記，經桃園縣龜山鄉公所以龜公字第43號准予登記，嗣曾
    萬居死亡後，由被告繼承並續訂租約，後因被告積欠租金達
    2年之總額，經原告於92年1 月7日終止兩造之租約，並向法
    院提起租佃爭議訴訟事件，請求被告返還系爭土地勝訴確定
    在案，此有歷審法院裁判書在卷可按，復經原告聲請本院民
    事執行處以96年度執字第39284號強制執行事件，於97年11
    月27日執行點交予原告完畢。按此，被告於92年1月7日租約
    終止後，已無占有系爭土地之權利，卻繼續占用，即屬無權
    占有，而獲有相當於租金之利益，致原告受有相當於租金之
    損害，其得基於不當得利返還請求權之法律關係，請求被告
    返還相當於租金之不當利益。又因系爭土地鄰近高速公路交
    流道及林口長庚醫院，附近工廠林立，交通繁榮且便利，故
    爰依系爭土地當年度之申報地價10 %作為相當於年租金之不
    當得利之計算標準，請求被告給付自97年11 月27日以前5年
    之租金合計6,015,980元（計算式：詳如附表所示）。
  (二)對於被告抗辯所為之陳述：
  1.兩造間於前開強制執行事件中所達成「原告同意被告展延至
    6 個月之後再返還土地」之和解條件，係因被告一再陳稱土
    地上有農作物，要求原告給予搬遷寬限期，遂於97年4 月10
    日始同意延緩執行6 個月，此乃對於強制執行點交時間合意
    ，並非達成無權占用、不當得利之和解，更無拋棄對被告主
    張不當得利返還請求權利。
  2.原告既於92年1月7日終止與被告間之租約，則從92年1月8日
    起即屬無權占用土地，已非耕地三七五減租條例所定之租約
    ，原告請求相當於租金之不當得利，即無以稻穀等為租金計
    算之情形。
  3.被告既主張部分租金請求已逾越消滅時效，則罹於時效部分
    ，悉依本院判決。
  4.按本條例中華民國89年1月4日修正施行後所訂立之農業用地
    租賃契約，應依本條例之規定，不適用耕地三七五減租條例
    之規定。本條例未規定者，適用土地法、民法及其他有關法
    律之規定；本條例中華民國89年1月4日修正施行後所訂立之
    農業用地租賃契約之租期、租金及支付方式，由出租人與承
    租人約定之，不受土地法第110條及第112條之限制。租期逾
    1年未訂立書面契約者，不適用民法第422條之規定，農業發
    展條例第20條第1項、第21條第1項分別定有明文。本件原租
    約既已於92年1月7日終止，此後被告無權占用期間，關於相
    當租金之損害計算，自不受耕地三七五減租條例及土地法第
    110條規定之限制。
  5.本件被告無權占有系爭土地即受有相當於租金之利益，致原
    告受有相當於租金之損害，故被告謂稱原告未受任何之損害
    ，恐係誤解。又由於土地具有客觀上之價值，如該土地出租
    應會獲致相當於租金之利益，因三七五減租條例具有特殊之
    立法背景，故其租金並無法顯示土地之客觀租金價值，故實
    務上所稱「相當於租金之利益」，乃是採行客觀上之利益或
    損害，非以主觀上之終止租約前之租金數額來計算。則原告
    所受之損害及被告所獲取之利益，即為客觀上系爭土地所應
    有之出租價值。
  6.被告陳稱已為原告代繳坐落龜山鄉○○○○○段76地號土地
    之地價稅計184,028元及提存95年度租金5,141元，然前開76
    地號土地，原告應有部分只有2分之1，故被告僅得於此範圍
    內主張抵銷。而前揭提存金額，被告並非基於不當得利請求
    權而為提存，且相對於原告之請求，被告所提存者，乃為一
    部清償，對原告仍不生提存之效力。
  (三)爰依不當得利之法律關係，提起本件訴訟，並聲明：被告應
    給付原告6,015,980 元，及自起訴狀繕本送達之翌日起至清
    償日止，按年息5%計算之利息；願供擔保，請准為假執行之
    宣告。
三、被告則以：
  (一)兩造間之前案租佃爭議訴訟事件，於經最高法院以96年度台
    上字第2048號裁定駁回被告之上訴而告確定後，雖原告曾執
    以為執行名義，聲請本院民事執行處前開強制執行事件，強
    制點交返還土地，惟兩造於執行程序中之97年4 月10日達成
    「原告同意被告展延至6 個月之後再返還土地」之和解條件
    ，隨後被告已於97年11月27日依約履行完畢，原告自不得再
    就土地於訴訟期間之使用另為主張。若原告仍執意為之，至
    就97年4月10日和解成立至97年11 月27日完成點交期間之占
    有，乃係經原告同意，非無法律上原因，此段期間，原告不
    得請求被告給付租金。
  (二)縱使兩造未達成和解，然觀之系爭土地自97年11月27日之後
    ，其上使用情形從未為任何變動（詳如下述），亦即土地上
    仍保留被告當時栽種之樹種等情，可見自租約終止迄今，無
    論被告是否占用土地，原告於終止之時既無任何之使用計劃
    、無任何使用之意思，且迄今亦仍無任何使用之實，則原告
    並無受有任何損害可言，其訴應予駁回，此觀諸最高法院50
    年台上字第688 號判決意旨自明。縱認定原告仍有受損害之
    可能，亦不能受有逾越原租約之租金以外之損害，況原告迄
    未證明其所受之損害大於原租約之租金數額，其至多僅得以
    原租約所短收之租金數額，據為請求。據此，原告僅得依原
    租約請求「稻穀」，而非「現金」，蓋依雙方間續訂之租約
    （期間自86年1月1日起至91年12月31日止），租金係以「水
    稻」實物給付，並其中系爭562、163地號土地，因屬「旱地
    」（種植甘藷）乃免納地租，其餘「田地」之地租，則以水
    稻408 台斤計算，即使被告於原租約終止後未立即返還土地
    ，則被告可獲得之利益僅為「原租約之地租即水稻408 台斤
    」。甚者，被告於租約終止前，係在系爭土地供種植「茶樹
    」使用，迨租約終止後，仍未改變使用狀態，原告始同意延
    緩執行，以利被告搬移農作物，故被告在租約終止之後至點
    交土地之期間，所可獲得之利益與租約存續期間完全相同（
    均為種植茶樹之占用利益），亦為原來之租金數額，是本件
    原告請求給付「現金」，顯然不合。
  (三)衡諸系爭土地坐落極為偏僻位置，且其中系爭562、163地號
    土地，因屬「旱地」使用價值極低，無法種植水稻，原告爰
    以申報地價10 %計算租金，明顯過高，亦不合理。況有關「
    耕地」之租金計算，應依耕地三七五減租條例為準，並無適
    用土地法第97條、第105條之餘地，茲：
    1.按土地法第110條第1項固規定地租不得超過地價8%，但係
      指耕地三七五減租條例施行前之耕地地租而言，若施行後
      既有該條例第2 條之規定，自應優先於土地法而適用（最
      高法院56年度台上字第650 號判例意旨參照）。準此，本
      件兩造間原本既存在三七五租約，有關租金之計算，自應
      以耕地三七五減租條例之規定，以兩造所訂原租約約定之
      租金為準。
    2.系爭土地之地目分別為「旱」「田」，均係「耕地」用途
      ，有關「耕地」租金之計算方式，依土地法第110條第1項
      前段已明定「地租不得超過地價8 %」、同法第148條「土
      地所有權人依本法所申報之地價，為法定地價」，並無土
      地法第97條、第105 條之適用餘地，原告主張以申報地價
      10%計算租金，於法不合。
  (四)本件被告實際占用系爭土地之面積，依台灣高等法院95年度
    上更(一)字第216號判決附圖所示，共計16,053平方公尺（12,
    671＋2,174＋477＋306＋425＝16,053），原告主張為19,28
    2平方公尺，顯然有誤。
  (五)原告起訴請求給付租金時，部分請求權已罹於5 年時效而消
    滅，被告自得主張時效抗辯。
  (六)原告所有坐落龜山鄉○○○○○段76地號土地，約自71年起
    ，每年地價稅均係被告代為繳納迄至95年度，每年繳納地價
    稅為14,156元，此有原告寄發之存證信函及台灣高等法院92
    年度上字第960 號判決可考，據此計算自83年至95年間，被
    告已代繳之地價稅計184,028 元。復於前開租佃爭議事件中
    ，被告曾將95年度租金折合當時稻穀收購價5,141 元，以本
    院96年度存字第4722號提存事件予以提存，則被告自得主張
    以代原告繳納地價稅之債權及已提存之租金，與之抵銷。是
    則，倘依台灣高等法院92年度上字第960 號判決所認定本件
    原租約每年地租以折合後之50,502元計算，自原告起訴之98
    年2月3日回溯5年至93年2月3 日期間，扣除前述原告同意搬
    遷寬限期間後，共計4年2個月又7 天，原告僅得請求22,109
    元【｛50,502×（4＋67/365）｝－184,028－5,141＝22,10
    9】。縱以原告主張之申報地價計算，其亦僅能請求261,438
    元【｛107,709×（4＋67/365）｝－184,028－5,141＝261,
    438，上開計算方式，詳如本院卷第32 頁】等語，資為抗辯
    ，並聲明：原告之訴及假執行之聲請均駁回；如受不利判決
    ，願供擔保，請准宣告免為假執行。
四、兩造不爭執事項：
  (一)兩造間曾就原告所有坐落桃園縣龜山鄉○○段562、163、52
    4、893、887 地號土地（重測前為坪頂苦苓林段14、14-2、
    116、158、180 地號）訂立耕地三七五租約，並經桃園縣龜
    山鄉公所以龜公字第43號准予登記，嗣於92年1月7日業經原
    告終止租約在案。
  (二)前項租約終止後，被告已於97年11月27日將系爭土地點交返
    還予原告。
  (三)兩造於本院民事執行處96年度執字第39284 號強制執行事件
    中之97年4月10日已達成「原告同意被告展延至6個月之後再
    返還土地」之和解條件。
五、本件首應審酌為兩造於本院民事執行處96年度執字第39284
    號強制執行事件中之97年4 月10日已達成「原告同意被告展
    延至6 個月之後再返還土地」之和解，是否包括原告拋棄本
    件不當得利之請求？本院認原告並未拋棄，理由如下：
    兩造就本院96年度執字第20664 號返還土地執行事件，曾於
    97年4 月10日本院民事執行處調查時達成「展延六個月返還
    土地之」協議，為兩造所不爭執，而前揭執行案件之執行名
    義為本院91年度訴字第807 號、台灣高等法院95年度上更(一)
    字第216 號民事判決，係判命被告移除地上物及農作物後返
    還土地，此觀諸前開民事判決自明，是兩造僅就執行事件之
    返還土地之時間達成協議，兩造協議並未擴及展延期間之使
    用利益及訴訟期間之使用利益，更遑論原告已因上開協議而
    拋棄其餘請求，故被告抗辯伊已依約履行返還土地，原告不
    得再就土地於訴訟期間之使用另為主張之詞不足採信。
六、本件次應審究為被告應返還之不當得利為多少？
    按依不當得利之法則請求返還不當得利，以無法律上之原因
    而受利益，致他人受有損害為其要件，故其得請求返還之範
    圍，應以對方所受之利益為度，非以請求人所受損害若干為
    準，無權占有他人土地，可能獲得相當於租金之利益為社會
    通常之觀念，是被上訴人抗辯其占有系爭土地所得之利益，
    僅相當於法定最高限額租金之數額，尚屬可採（參照最高法
    院61年台上字第1695號判例要旨）。本件經查：兩造間曾訂
    有三七五耕地租賃契約，因被告未依約繳納租金，催告後仍
    未繳納，原告即於92年1 月7 日及92年6 月24日言詞辯論期
    日終止系爭租約，並經本院91年度訴字第807 號民事判決被
    告應返還土地，被告上訴後，經台灣高等法院95年度上更(一)
    字第216 號民事判決駁回上訴確定在案，有原告提出之上開
    民事判決影本在卷可稽。是被告原係本於租賃關係而占有使
    用系爭土地，嗣經終止租賃契約後，被告無權占有系爭土地
    可能獲得相當於租金之利益。而兩造曾於上開案件審理中對
    「租金為稻米408 台斤、甘藷4,377 台斤」之事實並不爭執
    ，而上開稻米以每台斤16元計算、甘藷以每台斤10計算，共
    折合現金為50,520元，與當時市場價格差異不大，此觀諸原
    告提出之台灣高等法院92年度上字第960 號民事判決第5 頁
    、第8 頁自明，是被告無權占有系爭土地後，每年可得相當
    租金之利益為50,520元，原告請求返還5 年之利益則為252,
    510 元（50,250×5） 。
七、被告為時效抗辯並無理由：
    按利息、紅利、租金、贍養費、退職金及其他一年或不及一
    年之定期給付債權，其各期給付之請求權，因五年間不行使
    而消滅，固為民法第一百二十六條所明定，惟查民法第一百
    八十二條所定之附加利息，係受領人受領利益時，就該利益
    使用所產生之利益，該附加利息性質上仍屬不當得利，僅其
    數額可以利息之計算方式來確定，是該附加利息如得以非利
    息計算之方式上確定其金額，亦無不可計為返還之範圍。準
    此，該附加利息之請求權消滅時效，仍應適用民法第一百二
    十五條所定十五年之時效。上訴人辯稱上開附加利息應適用
    民法第一百二十六條所定五年短期消滅時效云云，並不可採
    （參照最高法院93年度台上字第1853號民事判決）。本件原
    告係請求被告返還無權占有使用系爭土地所得之利益，如前
    六所述，被告雖有獲得相當於租金之利益，但其所獲得之利
    益，本質仍為不當得利法律關係所獲得之利益，自無五年短
    期時效之適用，是被告為時效之抗辯，並不足採。
八、被告主張抵銷是否有理由：
    被告主張伊代繳納地價稅184,028 元及提存5,141 元，應予
    抵銷原告請求之情，然為原告所否認，並以如得抵銷，原告
    僅有該土地應有部分二分之一，僅得在該範圍內抵銷等情。
    經查：被告雖於96年9 月10日向本院提存所提存5,141 元（
    96年度存字第4722號），惟觀諸被告提出之上揭提存書記載
    係提存95年度系爭土地之租金，惟系爭土地之租賃契約已於
    92年間終止，已如前述，原告自無受領租金遲延之提存事由
    ，是被告該部分之提存對原告並不生清償效力，被告自不得
    主張抵銷。至於被告代繳納地價稅之情，原告已於97年5 月
    7 日以存證信函表示「在未經本人同意之下，卻逕行私自繳
    納76地號之稅金，故台端之行為實與本人無關」之情，有被
    告提出之存證信函影本一紙為證，顯見被告有代繳納地價稅
    之情甚明，原告既只自認其有二分之一之權利，則被告主張
    抵銷之金額應為92,014元（184,028 元×1/2） ，是原告可
    請求之金額為160,496元（252,510-92,014）。
九、綜上所述，本件被告無權占有使用原告所有之系爭土地，原
    告依不當得利法律關係，請求判決被告應給付原告160,496
    元，及自起訴狀繕本送達翌日（即98年2 月14日）起至清償
    日止，按年息百分之五計算之利息，為有理由，應予准許。
    至於逾此部分之請求，為無理由，應予駁回。本件原告勝訴
    部分金額未逾50萬元，應依民事訴訟法第389 條第1 項規定
    ，依職權宣告得假執行。被告陳明願供擔保免予假執行，為
    有理由，茲定相當金額准許之。至於原告敗訴部分，原告假
    執行之聲請即失所附麗，應併予駁回。
十、據上論結，本件原告之訴為部有理由，一部為無理由，爰依
    民事訴訟法第79條、第389 條第1 項、第392 條第2 項，判
    決如主文。
中    華    民    國    98    年     8     月    31   日
                       民事第一庭法  官  吳爭奇
附表：
┌────────────────────────────────────────┐
│土地坐落：桃園縣龜山鄉○○段                                                    │
├─┬──┬─────┬─────┬───────┬───────────────┤
│編│地號│ 面    積 │ 占用面積 │期          間│ 按申報總地價計算不當得利數額 │
│號│    │(平方公尺)│(平方公尺)│              │        （新台幣/元）         │
├─┼──┼─────┼─────┼───────┼───────────────┤
│01│562 │15,233.66 │15,092    │92年11月26日起│（15,092＋2,656＋567＋351＋616│
│  │    │          │          │至97年11月27日│ ）×624元×10%×5年＝6,015,98│
│  │    │          │          │止            │ 0 元                         │
├─┼──┼─────┼─────┤              │                              │
│02│163 │3,664.15  │2,656     │              │                              │
├─┼──┼─────┼─────┤              │                              │
│03│524 │571.61    │567       │              │                              │
├─┼──┼─────┼─────┤              │                              │
│04│893 │444.84    │351       │              │                              │
├─┼──┼─────┼─────┤              │                              │
│05│887 │614.45    │616       │              │                              │
└─┴──┴─────┴─────┴───────┴───────────────┘
上為正本係照原本作成。
如對本判決上訴，須於判決送達後20日內向本院提出上訴狀。
中    華    民    國    98    年     9     月     1   日
                                 書記官   黃瓊儀

司法院資訊處製作；財團法人民間司法改革基金會備份。
